【裁判字號】    97,易,862
【裁判日期】    970710
【裁判案由】    竊盜
【裁判全文】
臺灣彰化地方法院刑事判決              97年度易字第862號
公  訴  人  臺灣彰化地方法院檢察署檢察官
被      告  丙○
輔  佐  人  乙○○  50歲民.
上列被告因竊盜案件，經檢察官提起公訴（97年度偵字第3456號
），本院判決如下：
    主  文
丙○無罪。
    理  由
一、公訴意旨略以：被告丙○意圖為自己不法之所有，於民國（
    下同）97年4月10日上午，在位於彰化縣溪湖鎮田中里184號
    1 樓之全聯實業股份有限公司溪湖二店分公司，徒手竊取商
    品展示架上之花生米1包，得手後，放入當時身穿之長褲左
    側前方口袋並以襯衫蓋住口袋。隨即未將該包花生米結帳，
    即試圖離開現場，然因該包花生米未結帳消磁，致電子感應
    器聲響，為店員甲○○當場發覺，報警查獲。因認被告丙○
    涉有竊盜嫌。
二、按犯罪事實應依證據認定之，無證據不得認定犯罪事實，又
    不能證明被告犯罪者，應諭知無罪之判決，刑事訴訟法第15
    4條第2項、第301條第1項分別定有明文。次按認定不利於被
    告之事實，須依積極證據，苟積極證據不足為不利於被告事
    實之認定時，即應為有利於被告之認定，更不必有何有利之
    證據，縱認被告抗辯或反證係屬虛偽，仍不能以此資為積極
    證據應予採信之理由；又按事實之認定，應憑證據，如未能
    發現相當證據，或證據不足以證明，自不能以推測或擬制之
    方法，以為裁判基礎（最高法院29年上字第3105號、30年上
    字第816號、30年上字第482號、40年臺上字第86號判例參照
    ）。又按告訴人之告訴，係以使被告受刑事訴追為目的，是
    其陳述是否與事實相符，仍應調查其他證據以資審認，最高
    法院亦著有52年臺上字第1300號判例可資參照。再認定犯罪
    事實所憑之證據，雖不以直接證據為限，間接證據亦包括在
    內，然無論直接或間接證據，其為訴訟上之證明，須於通常
    一般之人均不致於有所懷疑，而得確信其為真實之程度者，
    始得據為有罪之認定，倘其證明尚未達到此一程度，而有合
    理之懷疑存在時，法院復已就其心證上之理由予以闡述，敘
    明其如何無從為有罪之確信，因而為無罪之判決者，不得遽
    指為違法，最高法院76年臺上字第4986號著有判例。況刑事
    訴訟法第161條第1項亦規定，檢察官就被告犯罪事實，應負
    舉證責任，並指出證明之方法，是檢察官對於起訴之犯罪事
    實，應負提出證據及說服之實質舉證責任，倘其所提出之證
    據，不足為被告有罪之積極證明，或其指出證明之方法，無
    從說服法院以形成被告有罪之心證，基於無罪推定之原則，
    自應為被告無罪判決之諭知，最高法院92 年度臺上字第128
    號著有判例意旨可資參照。再刑法第320條第1項之竊盜罪，
    必須行為人基於竊盜之犯意，意圖為自己或第三人不法之利
    益，而竊取他人之動產，即須將他人動產，意圖不法利益，
    私擅佔據歸於自己或第三人支配之下，而侵害他人支配權者
    ，始克相當，若行為人無此種意圖及犯意，縱有客觀之竊盜
    行為，亦因欠缺主觀因素而不構成該罪。
三、本件公訴意旨認被告丙○涉有竊盜罪嫌，無非係以告訴人甲
    ○○於警訊及偵查中明確指述被告丙○於彰化縣溪湖鎮田中
    里184號1樓之全聯實業股份有限公司溪湖二店分公司（下稱
    全聯溪湖店），徒手拿取商店內之花生米一包，並將之攜出
    未結帳；及証人謝金足於偵查中指証：該全聯溪湖店有提供
    推車及大小菜藍供購物者使用，被告丙○將花生米一包置於
    左褲袋攜出未結帳，應屬故意等語為據，並以花生米一包之
    贓物領據及花生米一包之相片為佐證。本件訊據被告丙○堅
    詞否認其有公訴意旨所指之竊盜犯行，辯稱：伊固有於上述
    時間，在全聯溪湖店拿取花生米一包後，放置在左褲袋內，
    然係因伊欲買成人尿片二包、成人紙尿褲一包，是暫將花生
    米一包置於褲袋內，伊雙手各取得成人尿片二包、成人紙尿
    褲一包後，即行結帳，忘記將花生米一包取出結帳，待甫離
    去店員追出告知詢問，伊始記憶而取出該花生米一包，伊無
    竊盜之犯意等語。
四、經查：
  (一)據告訴人全聯溪湖店副組長甲○○於本院審理中証稱：其固
    於上開時地在被告丙○褲袋內發覺上開未經結帳之「花生米
    一包」，然查被告當日除購買該「花生米一包」商品外，同
    時尚向告訴人賣場購買成人尿片二包、成人紙尿褲一包等商
    品，合計總價新台幣474元，並已新台幣1,000元結帳，找回
    526元，均已完成結帳付款等情，此有被告購買該等商品之
    統一發票影本附卷可稽，衡諸常情，被告既已向告訴人賣場
    消費購買三百零八元商品之情，且上開「花生米一包」商品
    定價僅42元，價值微薄，再參酌被告前開結帳後找零526元
    ，其顯無竊取該「花生米一包」之必要，故被告上開所辯一
    時疏忘結帳之情，亦非無可能，從而要難僅憑被告所購上開
    「花生米一包」商品未經結帳，即率認被告有竊盜之犯意。
  (二)再查被告於偵查及本院審理時供稱：伊當天至全聯溪湖店購
    物時，並未使用購物推車或菜藍，後因伊雙手因需拿滿所購
    之成人尿片二包、成人紙尿褲一包，伊才會將該「花生米一
    包」商品暫時放在伊褲袋內，惟結帳時一時忘了拿出來等語
    ，核與全聯溪湖店副組長甲○○於本院審理中証稱：「被告
    確購買了二包大人尿片、一包紙尿布、被告是用二手提著商
    品、依其個人的判斷，他當時雙手都提著商品，那包花生米
    是不可以再用手拿著」等語，（以上參見本院96年6月26日
    審理筆錄）情狀一致，且衡諸吾等賣場購物時，因知欲購者
    非多時，通常亦非必提取購物推車內或菜藍，是被告上開所
    稱情形，亦非無可能，因此公訴意旨僅以被告未將選購商品
    放置在賣場提供之購物推車內或菜藍內，即推論其有竊盜犯
    意，亦屬率斷。
  (三)又衡諸被告於23年11月2日出生，係年滿73歲高齡之老人，
    老人生理所致常有偶發失憶，實為眾所周知，且其患有聽障
    、糖尿病、高血壓、慢性Ｂ型肝炎帶原、腸躁症等病，分別
    有衛生署彰化醫院、財團法人彰化基督教醫院二林分院診斷
    証明書二紙在卷可參，足見被告所辯：伊當時購物時未將上
    開商品「花生米一包」取出結帳，是因伊失憶所致等語，應
    非虛妄，當可採信。
  (四)至證人甲○○指稱：被告係以襯衫拉至褲外以襯擺蓋住褲袋
    掩飾該「花生米一包」之情形有異等語。惟查，襯衫之穿著
    置於外側有之、紮於褲內有之，實屬不同人等之習慣，本件
    並無何証據足認被告係故意以襯衫拉至褲外以襯擺蓋住褲袋
    內花生米一包之情，即不能以証人臆測之詞，率為認定被告
    犯罪之證據。
  (五)此外，並無事證足證明被告具有竊盜之意圖，即被告犯罪不
    能證明。
五、綜上所陳，公訴人所舉之證據尚無從使本院獲得被告確有公
    訴人所指之上開犯行之確切心證。此外，復無其他積極證據
    足認被告丙○確涉有公訴人所指之竊盜意圖犯行，自不能以
    推測或擬制之方法，以為認定被告等犯罪之裁判基礎，從而
    ，本件不能證明被告犯罪，揆諸前揭法條規定及判例意旨，
    自應諭知被告丙○無罪之判決。
據上論斷，應依刑事訴訟法第301條第1項，判決如主文。
本案經檢察官陳茂榮到庭執行職務。
中    華    民    國    97    年    7    月    10    日
                   刑事第三庭        法  官   姚銘鴻
以上正本證明與原本無異。
如不服本判決，應於判決送達後10日內，向本院提出上訴書狀，
上訴書狀應「敘述具體上訴理由」，並按他造當事人之人數附繕
本。「切勿逕送上級法院」。
告訴人或被害人對於判決如有不服具備理由請求檢察官上訴者，
其上訴期間之計算係以檢察官收受判決正本之日期為準。
中    華    民    國    97    年    7     月    10    日
                                      書記官   郭佳雯
中華民國刑法第320條
（普通竊盜罪、竊佔罪）
意圖為自己或第三人不法之所有，而竊取他人之動產者，為竊盜
罪，處 5 年以下有期徒刑、拘役或 5 百元以下罰金。
意圖為自己或第三人不法之利益，而竊佔他人之不動產者，依前
項之規定處斷。
前二項之未遂犯罰之。


司法院資訊處製作；財團法人民間司法改革基金會備份。
